【裁判字號】    98,聲判,30
【裁判日期】    980731
【裁判案由】    聲請交付審判
【裁判全文】
臺灣板橋地方法院刑事裁定              98年度聲判字第30號
聲  請  人
即告 訴 人  甲○○
代  理  人  陳德峰律師
被      告  乙○○
            丙○○
上列聲請人因被告等犯過失致死案件，不服臺灣高等法院檢察署
檢察長98年度上聲議字第1715號駁回再議之處分（原不起訴處分
案號：臺灣板橋地方法院檢察署98年度偵續字第67號），聲請交
付審判，本院裁定如下：
    主  文
聲請駁回。
    理  由
一、按告訴人不服上級法院檢察署檢察長或檢察總長認再議為無
    理由而駁回之處分者，得於收受處分書後十日內委任律師提
    出理由狀，向該管第一審法院聲請交付審判；法院認為交付
    審判之聲請不合法或無理由者，應駁回之，刑事訴訟法第二
    百五十八條之一第一項、第二百五十八條之三第二項前段分
    別定有明文。次按交付審判制度，係對於檢察官不起訴或緩
    起訴裁量權制衡之一種外部監督機制，法院僅就檢察官所為
    不起訴或緩起訴之處分是否正確加以審查，以防止檢察機關
    濫權，依此立法精神，法院就聲請交付審判案件之審查，所
    謂「得為必要之調查」，其調查證據之範圍，應以偵查中曾
    顯現之證據為限，不可就告訴人新提出之證據再為調查，亦
    不可蒐集偵查卷外之證據，否則將與刑事訴訟法第二百六十
    條之再行起訴規定混淆不清，亦將使法院僭越檢察官之職權
    ，而有回復「糾問制度」之虞；且法院裁定交付審判，即如
    同檢察官提起公訴使案件進入審判程序，是法院裁定交付審
    判之前提，必須偵查卷內所存證據已符合刑事訴訟法第二百
    五十一條第一項所定「足認被告有犯罪嫌疑，應提起公訴」
    之情形，亦即該案件已經跨越起訴門檻，否則，縱或法院對
    於檢察官所認定之基礎事實有不同之判斷，但如該案件仍須
    另行蒐證偵查始能判斷應否交付審判者，因交付審判審查制
    度並無如同再議救濟制度得為發回原檢察官續行偵查之設計
    ，法院仍應依同法第二百五十八條之三第二項前段規定以其
    聲請無理由而裁定駁回之（臺灣高等法院九十一年四月二十
    五日第一次刑事庭庭長法律問題研究會議決議意旨參照）。
二、本件聲請人甲○○告訴被告乙○○、丙○○過失致死案件，
    前經臺灣板橋地方法院檢察署檢察官偵查後認犯罪嫌疑不足
    ，而於民國九十八年二月十三日以九十八年度偵續字第六七
    號為不起訴處分在案。聲請人不服聲請再議，經臺灣高等法
    院檢察署檢察長以再議為無理由，於九十八年三月二十三日
    以九十八年度上聲議字第一七一五號駁回其再議之聲請，並
    於九十八年四月三日由聲請人收受該處分書後，嗣於九十八
    年四月十日委任律師向本院聲請交付審判等情，有上開檢察
    官不起訴處分書、臺灣高等法院檢察署處分書、送達證書影
    本、刑事交付審判聲請狀各一份在卷可稽，並經本院依職權
    調取上開卷宗核閱無誤，是聲請人向本院聲請交付審判，程
    序上要屬合法，合先敘明。
三、聲請意旨略以：
  (一)本案車禍發生時行車方向，係由樹林往新莊方向行駛，肇事
    地點為設有交通號誌之路口，非原不起訴處分書所載「沿臺
    北縣新莊市○○路往樹林方向行駛，行經新樹路六九九巷口
    」。另被告乙○○所駕駛之車號DP－八九三九號自用小客車
    由肇事現場警方所拍攝照片（證一），顯已違反道路交通安
    全規則，跨越分向限制線行駛至對向車道。被告乙○○在不
    得超車之設有交通號誌之交岔路口，突然違規超車至對向車
    道，因而擦撞被害人謝昊翰所騎乘機車，導致被害人倒地為
    對向被告丙○○所駕自小客車輾壓致死的事實。原不起訴處
    分書卻以肇事後車輛靜止之狀態「本件肇事路段即臺北縣新
    莊市○○路，為雙向單車道，往樹林方向車道寬三點六公尺
    ，往新莊方向車道寬三點六公尺，肇事後，被告乙○○所駕
    駛之車輛，最後靜止位置係在往樹林方向車道內靠近分向限
    制線線上，被害人所騎乘之機車，最後靜止位置係在往新莊
    方向靠近分向限制線之車道內... 則本件被害人當時有違規
    跨越分向限制線之事實」，作為認定事實之依據，實屬率斷
    ，且與事實不符。
  (二)查肇事之交岔路口設置有監視器，如證二所示監視錄影光碟
    翻拍畫面顯示，被害人騎乘紅色機車出現在後，前有機車騎
    士跨越分向限制線超車，畫面中沒有出現被告乙○○所駕駛
    自用小客車，可推斷被告乙○○所駕駛之自用小客車係在該
    機車騎士之前行駛。而證三畫面中，被害人比照前面騎士之
    方式前進，之後如證四畫面所示被害人左腳已踩在地上，足
    見被害人機車應已幾近靜止狀態，被告乙○○辯稱：係被害
    人先滑倒才與其所駕駛之自用小客車發生碰撞云云，自非可
    採。又依上開監視畫面顯示被告乙○○與被害人行進方向路
    旁停放多台機車，所有機車騎士必須由自用小客車左方超車
    ，況前述畫面中在被害人前已有機車騎士以超越被告乙○○
    所駕駛之自用小客車左方超車，此為被告乙○○已知之事實
    ，而被害人又在該騎士之後，被告乙○○當可預見被害人所
    騎乘之機車亦會超車，而被告乙○○所駕駛之自用小客車之
    後視鏡既未損壞，應能注意被害人騎乘機車準備超車之情形
    ，竟突然跨越分向限制線行駛至對向車道，足以證明被告乙○○有應注意能注意而不注意之過失行為。又被告乙○○自
    承：前方車輛阻擋，其準備超車，才靠左行駛，足證其違規
    在先，未遵守交通規則行駛，姑不論機車係先擦撞倒地抑或
    倒地再行擦撞，均不能否認其違反交通規則駕駛之事實。綜
    上，被告乙○○對被害人超車之事實已有預見，仍有以一定
    之行為避免結果發生之義務，自不能以信賴原則免除其過失
    責任。
  (三)如證五所示畫面中，被告丙○○駕車行駛之對向車道，機車
    騎士都會跨越分向限制線超越自用小客車行駛，被告丙○○
    得以觀諸上情，應能預見之後的機車騎士也會以相同方式超
    車，又被告乙○○所駕駛之自用小客車突然偏左跨越分向限
    制線駛入對向車道之時，被告丙○○並未撞及乙○○所駕駛
    之自用小客車，足證被告丙○○有看到對向來車跨越至所行
    車道及被害人被撞倒地之事實。另被告丙○○自承：行經事
    故現場看見有機車滑至其所行駛之車道前時，隨即靠右行駛
    ，其僅記得當時車子有晃動一下等語，參以翻拍畫面（如證
    六）可看出被告丙○○所駕自用小客車經過被害人後，被害
    人所戴安全帽即離開頭上、嚴重裂開，且被害人死亡原因係
    「多發性鈍性傷造成顱骨骨折和顱內出血神經性休克死亡」
    ，足證被害人係為被告丙○○所駕駛自用小客車輾壓頭部致
    死之事實。被告丙○○輾壓被害人之前數秒鐘，另一被告乙○○還下車查看，益見被告丙○○開車行經該肇事現場時仍
    有賸餘時間，判斷應採取其他躲閃之準備，卻疏未作應有之
    防範措施，強行輾壓被害人身體，造成死亡結果，此一作為
    應排除所謂「突發不可知之行為。」始符合一般經驗法則，
    檢察官對於該部分重要之事實，未予詳加調查，逕行免除被
    告丙○○之過失責任，尤令聲請人不服。被害人之受傷死亡
    與被告乙○○、丙○○駕車行為有相當因果關係，如云不負
    過失責任，有違經驗法則。綜上，被告丙○○對被害人被撞
    倒地之事實，已經看見而靠右行駛，仍將被害人輾壓致死，
    已明顯有應注意能注意而不注意之過失責任，有以一定之行
    為避免結果發生之義務，揆之前述法旨，自不能以信賴原則
    免除其過失責任。
四、按犯罪事實應依證據認定之，無證據不得認定犯罪事實，刑
    事訴訟法第一百五十四條第二項定有明文。又犯罪事實之認
    定，應憑真實之證據，倘證據是否真實尚欠明確，自難以擬
    制推測之方法，為其判斷之基礎；而認定犯罪事實之證據係
    指足以認定被告確有犯罪行為之積極證據而言，該項證據自
    須適合於被告犯罪事實之認定，始得採為斷罪資料（參照最
    高法院五十三年台上字第六五六號、二十九年上字第三一○
    五號判例）。且刑事訴訟上證明之資料，無論其為直接或間
    接證據，均須達於通常一般之人均不致有所懷疑，而得確信
    其為真實之程度，始得據為有罪之認定，若其關於被告是否
    犯罪之證明未能達此程度，而有合理懷疑之存在，致使無從
    形成有罪之確信，根據「罪證有疑，利於被告」之證據法則
    ，即不得遽為不利被告之認定（參照最高法院七十六年台上
    字第四九八六號判例）。其以情況證據（即間接證據）斷罪
    時，尤須基於該證據在直接關係上所可證明之他項情況事實
    ，本乎推理作用足以確證被告有罪，方為合法，不得徒憑主
    觀上之推想，將一般經驗上有利被告之其他合理情況逕予排
    除（參照最高法院三十二年上字第六七號判例）。而告訴人
    之告訴，係以使被告受刑事訴追為目的，是其陳述是否與事
    實相符，仍應調查其他證據以資審認（參照最高法院五十二
    年台上字第一三○○號判例）。
五、本件被告乙○○及丙○○二人堅決否認有何過失致死犯行，
    被告乙○○辯稱：伊準備超車時有注意後照鏡，當時被害人
    所騎乘之機車與其距離尚遠，伊才靠左行駛，且事發經過應
    是被害人先滑倒才與其所駕駛之自用小客車發生碰撞，而非
    先撞到伊所駕駛之車輛才滑倒等語；被告丙○○則辯稱：其
    行經事故現場看見有機車滑至其所行駛之車道前時，隨即靠
    右行駛，其僅記得當時車子有晃動一下，有無擦撞到被害人
    其並不清楚等語。經查；
  (一)被告乙○○於民國九十六年十二月十九日上午八時七分許，
    駕駛車號DP－八九三九號自用小客車，沿臺北縣新莊巿新樹
    路往新莊市方向行駛，另被告丙○○則駕駛車號九三一三－
    QM號自用小客車行駛於對向車道，行經新樹路六九九巷口時
    ，先後與聲請人甲○○之子即被害人謝旻翰所騎乘之車號GK
    T －０七三號重型機車發生擦撞肇事，致被害人送醫不治死
    亡等情，業據被告乙○○及丙○○二人供承無訛，且有道路
    交通事故現場圖、道路交通事故調查報告表、肇事現場及車
    損照片、臺灣板橋地方法院檢察署檢察官相驗屍體證明書、
    驗斷書、相驗照片附卷可證，此部分之事實固堪認定。惟刑
    法上之過失犯，以行為人對於犯罪結果之發生按其情節應注
    意，並能注意，而不注意者，始克相當；若事出突然，依當
    時情形，不能注意時，縱有結果發生，仍不得令負過失責任
    （參照最高法院八十七年度臺非字第三三七號判決意旨）。
    是本件被告二人應否負擔過失致人於死之刑責，仍應視渠等
    對於本件車禍事故之發生究竟有無應注意且能注意而不注意
    之過失情節而定。雖檢察官於九十七年度偵字第四三五號、
    第七七八七號、第一０六五四號不起訴處分書第一頁第四行
    、第五行及第四頁第八行至第十一行，就本案車禍發生時及
    肇事後車輛最後靜止位置之行車方向記載有誤，惟此部分業
    經檢察官以九十八年度偵續字第六七號不起訴處分書予以更
    正，是聲請人指摘檢察官就上開事實之認定錯誤云云，顯為
    誤解。
  (二)雖聲請人指稱：被告乙○○駕車違規跨越分向限制線在先，
    被害人左腳已踩在地上，機車幾近靜止狀態，遭被告乙○○
    駕車擦撞到左腳無法支撐倒地，故有過失云云，惟聲請人、
    被告乙○○及丙○○二人於偵查時經傳喚會同勘驗本件車禍
    現場監視錄影畫面，聲請人表示：我也不知道怎麼說等語（
    見九十八年度偵續字第六七號偵查卷第十九頁），且據勘驗
    結果：光碟片時間三分五十五秒，死者騎乘機車，位於偏
    左車道；光碟片時間三分五十七秒，被害人騎乘機車位於
    雙黃線上，旋即跨越雙黃線進入對向車道；光碟片時間三
    分五十八秒，被害人及其機車離開監視器畫面範圍，車牌號
    碼九三一六－QM（丙○○駕駛），由對向車道駛入監視器攝
    影範圍。光碟片時間三分五十九秒，被害人及其機車，人
    車倒地，位於對向車道上，乙○○下車實施勘察及救護行為
    等情，有勘驗筆錄及勘驗之翻拍照片八張可稽（同上開偵查
    卷第三十八至第四十六頁）。依前揭勘驗係連續播放畫面，
    其內容顯示，被害人騎乘重型機車靠左側車道上，旋即行駛
    至車道雙黃線上，繼而違規跨越分向限制線駛入對向車道上
    後，發生碰撞，監視器並未拍攝到機車與自用小客車碰撞之
    影像，且被害人係連續駕駛行為，於碰撞前，被害人之機車
    並無靜止情形，聲請人猶執現場監視錄影畫面翻拍照片主張
    被害人左腳已踩在地上，機車幾近靜止狀態，仍然遭被告乙○○駕車擦撞到左腳無法支撐倒地一節，與上開勘驗結果不
    符，不足採信。又依卷附臺北縣政府警察局新莊分局現場勘
    察報告所載：「一、依事故現場二道刮地痕（長約二公尺）
    ，係自對向車道往雙黃線方向傾斜，刮地痕均位於DP－八九
    三九自小客車左後輪處，且機車車頭左側一大面積刮擦痕上
    發現黃色轉移漆，不排除死者機車向左側倒地後，往前滑行
    而與DP－八九三九自小客車發生碰撞之可能；二、勘察九六
    一六－QM自小客車，並未發現可疑生物跡證及碰撞痕跡，然
    死者安全帽上印痕與九六一三－QM自小客車車輪胎紋類似，
    法醫解剖發現死者顱部破碎性骨折為頭戴安全帽下遭輾壓所
    致，另由監視器畫面顯示事故發生前後除九六一三－QM自小
    客車外，未有其他車輛行經對向車道，綜上所述，不排除死
    者頭部係遭九六一三－QM自小客車輾壓之可能。」（見九十
    七年度偵字第四三五號偵查卷第七十頁至第七十一頁），且
    DP－八九三九自小客車上刮擦痕高度四十公分與被害人騎乘
    機車直立時其上刮擦痕高度五十公分不相符一節，亦有上開
    現場勘察報告暨所附照片在卷可按，足認被害人係從被告乙○○所駕駛車輛左後方違規跨越分向限制線超車，不慎滑倒
    向左側倒地往前滑行而與被告乙○○之車輛發生碰撞無訛。
    至依道路交通事故現場圖、道路交通事故調查報告表、現場
    照片所示，肇事後，被告乙○○所駕駛之車輛，最後靜止位
    置係在往新莊市○○○道內，車頭左偏且其左前輪稍微跨越
    分向限制線約三十公分，固有違反道路交通安全規則之處，
    惟本件車禍現場監視器並未拍攝到機車與自用小客車碰撞之
    影像，已如上述，故無證據可證係被告乙○○駕車違規跨越
    分向限制線在先，參以被告乙○○於警詢時自承：伊當時車
    速不到二十公里，將車往左打一點，準備繞過前方自小客車
    突然聽到碰一聲後，就趕緊下車查看等語（見九十七年度偵
    字第四三五號偵查卷第十頁、第十一頁），則於聽到聲響後
    ，踩下煞車到車輛完全停止之際，汽車顯仍於低速行進之狀
    況下，故被告乙○○車輛最後靜止位置有跨越分向限制線約
    三十公分之情，尚屬合理之狀況，仍無法遽認於本件車禍發
    生前被告乙○○已駕車超越分向限制線，況被害人係先滑倒
    才與被告乙○○所駕車輛發生碰撞，業經認定如前，是被告
    乙○○縱有上開違規，亦與本件事故之發生無相當因果關係
    ，綜上所陳，本件車禍應係被害人騎乘機車自被告乙○○所
    駕駛車輛之左後方違規跨越分向限制線超車所致，且被告乙○○車行在前，實難期有防範之可能，被告乙○○要無過失
    可言。
  (三)按汽車行駛時，駕駛人應注意車前狀況及兩車併行之間隔，
    ，並隨時採取必要之安全措施，道路交通安全規則第九十四
    條第三項定有明文，此固屬駕駛動力交通工具者所應共同遵
    循之基本注意義務。惟其前提，亦須限於有注意之可能性，
    倘事出突然，行為人對於車前狀況不可預見，且無充足時間
    可採取適當之措施者，法律自不能強人所難，任意課予行為
    人防範或避免結果發生之義務。次按雙黃實線設於路段中，
    用以分隔對向車道，並雙向禁止超車；又汽車在雙向二車道
    行駛時，在劃有分向限制線之路段，不得駛入來車之車道內
    道路交通標誌標線號誌設置規則第一百四十九條第一項第一
    款第八目、道路交通安全規則第九十七條第一項第二款分別
    規定甚明。查本件肇事路段為劃有分向限制線（雙黃實線）
    之雙向單車道，此觀諸道路交通事故現場圖、道路交通事故
    調查報告表、現場照片甚明，依前開規定即禁止雙向超車或
    駛入來車之車道內，被告乙○○駕駛自用小客車行駛於規定
    車道內，無法預見被害人所駕駛之機車會違規超越分向限制
    線從其左後方超車，而被告丙○○駕駛自用小客車行駛於規
    定車道內，無法預見被害人所駕駛之機車會突然滑進其前方
    車道內，被告二人本得信賴其他用路人亦會遵守交通規則，
    觀諸聲請人所提出之監視錄影畫面翻拍照片顯示，被害人行
    進方向之交通狀況，並無非跨越分向限制線超車始得通行之
    情形，縱令於被害人之前尚有一輛機車違規超車屬實，惟仍
    不得以此逕認被告二人對於被害人違規跨越分向限制線超車
    之事實事先已有預見，而課予注意之義務，況據上開勘驗結
    果，自被害人騎車跨越雙黃線駛入對向車道，與被告乙○○
    車輛發生碰撞，瞬間滑至對向車道，繼而遭被告丙○○駕車
    輾斃，此均係在短短數秒內發生，被告二人均係一般通常之
    人，依其二人之注意及反應能力，顯無法預見，亦沒有相當
    反應時間足以採取適當閃避之安全措施，以避免本件車禍發
    生之可能性。至聲請人指稱被告丙○○輾壓被害人之前數秒
    ，被告乙○○還下車查看，足見被告丙○○開車行經肇事現
    場時仍有時間及時應變云云，惟顯與上開勘驗結果不符，究
    聲請人所據為何云然？應屬聲請人片面之詞，尚難遽認被告
    丙○○有何未注意車前狀況之疏失。
  (四)再者，本件經送臺灣省臺北縣區車輛行車事故鑑定委員會鑑
    定結果，亦認：(1)謝旻翰無照駕駛普通重型機車，違規跨越
    分向限制線超車，為肇事原因；(2)乙○○與丙○○各自駕駛
    自用小客車，均無肇事原因；然黃員跨越分向限制線繞越前
    方右轉車，有違規定。另送臺灣省車輛行車事故覆議鑑定委
    員會鑑定結果，仍維持原鑑定意見，僅將原鑑定結果(1)之文
    字修改為「謝旻翰駕駛重機車，違規越過分向限制線超車時
    疏未注意前車動態，為肇事原因。另無駕照（未達考照年齡
    ）駕車，有違規定。」，復有臺灣省臺北縣區車輛行車事故
    鑑定委員會北縣鑑字第九七０四九五號鑑定意見書、臺灣省
    車輛行車事故覆議鑑定委員會九十七年七月二十三日覆議字
    第０九七六二０二八一六號函各一份在卷為憑，準上，本件
    車禍發生前，被告乙○○、丙○○各自駕駛自用小客車於其
    車道內正常行駛，其二人本得信賴其他用路人亦會遵守交通
    規則，詎被害人突然跨越分向限制線超車而滑倒滑行至對向
    車道，因事出突然，致渠等閃避不及，而與被害人先後發生
    擦撞，非被告二人所能預見並予預防，被告二人對本件車禍
    之發生並無任何過失可言。
六、綜上所述，依原偵查、再議機關依偵查所得證據及本院必要
    之調查，認聲請人告訴被告乙○○、丙○○本件過失致死犯
    行之犯罪嫌疑不足，而臺灣板橋地方法院檢察署檢察官、臺
    灣高等法院檢察署檢察長先後所為不起訴處分及駁回再議聲
    請之處分，均核無不合。聲請人猶執陳詞，指摘不起訴及駁
    回再議等處分為不當，聲請交付審判，為無理由，應予駁回
    。
據上論斷，應依刑事訴訟法第二百五十八條之三第二項前段，裁
定如主文。
中    華    民    國    98    年    7     月    31    日
              刑事第十一庭    審判長法  官  陳  鴻  清
                                    法  官  朱  嘉  川
                                    法  官  劉  安  榕
上列正本證明與原本無異。
本裁定不得抗告。
                                    書記官  陳  盈  真
中    華    民    國    98    年    8     月    4     日


司法院資訊處製作；財團法人民間司法改革基金會備份。
